【裁判字號】    97,訴,1920
【裁判日期】    980403
【裁判案由】    塗銷抵押權登記
【裁判全文】
臺灣桃園地方法院民事判決              97年度訴字第1920號
原      告  癸○○
            丑○○
            子○○
            壬○○
共      同
訴訟代理人  丁○○
被      告  乙○○
            己○○
            庚○○
            辛○○
            戊○○
兼  共  同
訴訟代理人  丙○○
被      告  戌○○
            亥○○
            申○○
            巳○○
            卯○○
            酉○○
            午○○
            甲○○○
            未○○
兼  共  同
訴訟代理人  寅○○
被      告  辰○○
上列當事人間請求塗銷抵押權登記事件，於民國98年3 月20日辯
論終結，本院判決如下：
    主  文
被告乙○○、己○○、庚○○、辛○○、戊○○、丙○○應將坐
落桃園縣中壢市○○○段舊社小段一六二之一○地號土地應有部
分二萬分之一萬八千四百二十二，就桃園縣中壢地政事務所，收
件年期民國八十四年，收件字號中字第○五八二四三號，登記次
序一之一九號，登記日期民國八十四年十一月二十二日，權利人
喻全忠，權利價值本金最高限額新臺幣參仟捌佰肆拾陸萬零陸佰
元，存續期間自八十四年十一月十六日至一百一十四年十一月十
五日，設定權利範圍二萬分之一萬八千四百二十二之抵押權設定
登記，辦理繼承登記後再予以塗銷。
被告戌○○、亥○○、申○○、巳○○、卯○○、酉○○、午○○、甲○○○、未○○、寅○○、辰○○應將坐落桃園縣中壢市
○○○段舊社小段一六二之一○地號土地，應有部分二萬分之一
萬八千四百二十二，就桃園縣中壢地政事務所，收件年期民國八
十四年，收件字號中字第○五八二四三號，登記次序一之二五號
，登記日期民國八十四年十一月二十二日，權利人蕭鄧細妹，權
利價值本金最高限額新臺幣參仟捌佰肆拾陸萬零陸佰元，存續期
間自八十四年十一月十六日至一百一十四年十一月十五日，設定
權利範圍二萬分之一萬八千四百二十二之抵押權設定登記，辦理
繼承登記後再予以塗銷。
訴訟費用由被告連帶負擔。
    事實及理由
一、本件被告辰○○經合法通知，未於言詞辯論期日到場；其餘
    被告則未於最後言詞辯論期日到場，核均無民事訴訟法第38
    6 條所列各款情形，爰依原告之聲請，由其一造辯論而為判
    決。
二、原告主張：
(一)、坐落桃園縣中壢市○○○段舊社小段一六二之一○地號土地
    應有部分20000之18422（下稱系爭土地）前為訴外人廖滿妹
    所有（廖滿妹於97年8 月29日死亡，原告為其繼承人），均
    於84年11月22日，均以收件字號中字第○五八二四三號，分
    別辦理本金均為最高限額新台幣（下同）38,460,600元之抵
    押權設定登記予訴外人喻全忠（登記次序一之一九號，下稱
    系爭甲抵押權）、蕭鄧細妹（登記次序一之二五號，下稱系
    爭乙抵押權），存續期間均自84年11月16日起至114 年11月
    15日止。
(二)、系爭甲、乙抵押權係擔保訴外人廖滿妹向訴外人喻全忠、蕭
    鄧細妹各別之借款50萬元、117 萬元之債務，而該等債務均
    已經訴外人廖滿妹清償完畢，系爭甲、乙抵押權存續期間雖
    未屆滿，然因無既存之債權，而將來亦確定不再發生債權，
    原擔保之存續期間內所可發生之債權，已確定不存在，依抵
    押權之從屬性，應許抵押人請求抵押權人塗銷抵押權設定登
    記。
(三)、系爭甲抵押權之權利人即訴外人訴外人喻全忠已於88年8 月
    28 日 死亡，被告乙○○、己○○、庚○○、辛○○、戊○○、丙○○等6 人為喻全忠之繼承人；系爭乙抵押權之權利
    人即訴外人蕭鄧細妹已於90年1 月5 日死亡，被告戌○○、
    亥○○、申○○、巳○○、卯○○、酉○○、午○○、甲○○○、未○○、寅○○、辰○○等11人為蕭鄧細妹之繼承人
    。原告自得依繼承及所有權妨害除去請求權之法律關係，請
    求被告乙○○等6 人及被告戌○○等11人分別就系爭甲、乙
    抵押權先辦理繼承登記後再予以塗銷。
(四)、並聲明：如主文第1項所示。
三、被告辰○○經合法通知，未於言詞辯論期日到場；其餘被告
    則未於最後言詞辯論期日到場，依其前所作聲明及陳述略以
    ：系爭抵押權所擔保之債權，均已清償，我們沒有意見等語
    。
四、原告主張系爭土地原為訴外人廖滿妹所有，訴外人廖滿妹已
    於97年8 月29日死亡，原告為其繼承人；訴外人廖滿妹有於
    生前以系爭土地分別設定系爭甲、乙抵押權予被告之被繼承
    人即訴外人喻全忠、蕭鄧細妹，以分別擔保訴外人廖滿妹前
    向訴外人喻全忠、蕭鄧細妹借款之上開債務，而系爭甲抵押
    權之權利人喻全忠已於88年8 月28日死亡，被告乙○○、己○○、庚○○、辛○○、戊○○、丙○○等6 人為喻全忠之
    繼承人；系爭乙抵押權之權利人蕭鄧細妹已於90年1 月5 日
    死亡，被告戌○○、亥○○、申○○、巳○○、卯○○、酉
    ○○、午○○、甲○○○、未○○、寅○○、辰○○等11人
    為蕭鄧細妹之繼承人；及系爭甲、乙抵押權所擔保之上開債
    務，均已經訴外人廖滿妹清償完畢，其後亦確定不再發生債
    權等事實，業據原告提出訴外人廖滿妹、喻全忠、蕭鄧細妹
    之除戶戶籍謄本、繼承系統表及渠等全體繼承人戶籍謄本、
    土地登記第2 類謄本各1 份、收據及和解契約書各2 份、本
    院家事法庭函文1 件為證，並為被告乙○○、己○○、庚○○、辛○○、戊○○、丙○○、戌○○、亥○○、申○○、
    巳○○、卯○○、酉○○、午○○、甲○○○、未○○、寅
    ○○所不爭執；而被告辰○○經合法通知，而於言詞辯論期
    日不到場，亦未提出準備書狀爭執，依民事訴訟法第280 條
    第3 項準用第1 項之規定，視同自認，原告主張之事實，自
    堪信為真。
五、按最高限額抵押契約定有存續期間者，其期間雖未屆滿，然
    若其擔保之債權所由生之契約已合法終止或因其他事由而消
    滅，且無既存之債權，而將來亦確定不再發生債權，其原擔
    保之存續期間內所可發生之債權，已確定不存在，依抵押權
    之從屬性，應許抵押人請求抵押權人塗銷抵押權設定登記（
    最高法院83年台上字第1055號判例參照）。系爭甲、乙抵押
    權，雖均係定有存續期間之抵押權，惟訴外人廖滿妹已清償
    系爭2 筆抵押借款債務，故系爭甲、乙抵押權所擔保之借款
    債務關係均已消滅，而兩造復不爭執兩造間已無再發生新的
    借貸債權債務關係之可能，揆諸前開判例意旨，自應許抵押
    人請求抵押權人塗銷系爭抵押權設定登記。
六、按所有人對於無權占有或侵奪其所有物者，得請求返還之；
    對於妨害其所有權者，得請求除去之；有妨害其所有權之虞
    者，得請求防止之。民法第767 條定有明文。系爭甲、乙抵
    押權所擔保之債務，均已清償完畢，嗣後又不致再行發生債
    權，則抵押債權已確定不存在，然卻仍於地政機關設定登記
    在案，是該抵押權之設定登記，自係妨害訴外人廖滿妹之繼
    承人即原告就土地所有權之行使，原告自可依上開民法第76
    7 條中段之所有權妨害除去請求權，請求登記之權利人喻全
    忠、蕭鄧細妹塗銷抵押權登記。又權利人喻全忠、蕭鄧細妹
    均已死亡，被告乙○○、己○○、庚○○、辛○○、戊○○
    、丙○○等6 人為喻全忠之繼承人；被告戌○○、亥○○、
    申○○、巳○○、卯○○、酉○○、午○○、甲○○○、未
    ○○、寅○○、辰○○等11人為蕭鄧細妹之繼承人，亦如前
    述，從而，原告依據繼承及所有權妨害除去請求權之法律關
    係，請求被告乙○○、己○○、庚○○、辛○○、戊○○、
    丙○○等6 人應將系爭甲抵押權設定登記，辦理繼承登記後
    再予以塗銷；被告戌○○、亥○○、申○○、巳○○、卯○○、酉○○、午○○、甲○○○、未○○、寅○○、辰○○
    等11人應將系爭乙抵押權設定登記，辦理繼承登記後再予以
    塗銷為有理由，應予准許。
七、結論：原告之訴為有理由，依民事訴訟法第385 條第1 項前
    段、第78條、第85條第2 項，判決如主文。
中    華    民    國    98    年    4     月    3    日
                  民事第二庭    法  官  尹   良
以上正本係照原本作成。
如對本判決上訴，須於判決送達後20日內向本院提出上訴狀。
中    華    民    國    98    年    4     月    6    日
                                書記官  谷貞豫


司法院資訊處製作；財團法人民間司法改革基金會備份。
